【裁判字號】    97,上訴,1107
【裁判日期】    970611
【裁判案由】    毒品危害防制條例
【裁判全文】
臺灣高等法院刑事判決                97年度上訴字第1107號
上  訴  人
即  被  告  甲○○
選任辯護人  劉宏邈律師
上列上訴人因毒品危害防制條例案件，不服臺灣板橋地方法院96
年度訴緝字第218號，中華民國97年1月31日第一審判決（起訴案
號：臺灣板橋地方法院檢察署87年度偵字第19332 號），提起上
訴，本院判決如下：
    主  文
原判決撤銷。
甲○○連續販賣第二級毒品，累犯，處有期徒刑柒年貳月。扣案
之甲基安非他命包（合計淨重壹點零貳公克）沒收銷燬之。販
賣第二級毒品所得財物現金新臺幣肆仟元沒收，如全部或一部不
能沒收時，以其財產抵償之。
    事  實
一、甲○○曾於民國八十五年間，因違反麻醉藥品管理條例案件
    ，經臺灣士林地方法院以八十五年度訴字第三六六號判決判
    處有期徒刑五月確定；復於八十六年間，因違反麻醉藥品管
    理條例案件，經臺灣彰化地方法院以八十六年度員簡字第九
    九號判決判處有期徒刑六月確定，上開二罪接續執行於八十
    七年一月十六日因縮刑期滿執行完畢；又於同年間，因違反
    麻醉藥品管理條例案件，經臺灣臺北地方法院以八十六年度
    易字第二七一八號判決判處有期徒刑七月確定，並接續執行
    上開有期徒刑，於八十七年八月十六日執行完畢。詎仍不知
    悔悟，其明知甲基安非他命係毒品危害防制條例所列之第二
    級毒品，不得販賣或持有，竟基於意圖營利而販賣甲基安非
    他命之概括犯意，於八十七年九月一日下午一、二時許，分
    別在臺北縣三重市○○路九十五巷口處，各以新臺幣（下同
    ）二千元之價格，販賣甲基安非他命二次予曹家榮。嗣於八
    十七年九月一日晚間七時三十分許，在臺北縣三重市○○路
    十號八樓之三內，查獲曹家榮涉嫌施用第二級毒品犯行（曹
    家榮涉嫌施用毒品部分，業經臺灣板橋地方法院檢察署以八
    十七年度偵字第一九三八七號案件為不起訴處分），並當場
    起獲其所持有之甲基安非他命一包、甲基安非他命一瓶、甲
    基安非他命殘渣袋一包、甲基安非他命吸食器二組，復依曹
    家榮之供詞循線，嗣於八十七年九月一日晚間九時三十五分
    許，在臺北縣三重市○○路九十五巷口為警查獲甲○○，並
    扣得第二級毒品甲基安非他命三包（合計淨重一．０二公克
    ）。然甲○○身上仍有未被搜獲之甲基安非他命八小包（合
    計淨重四．一五公克），嗣甲○○經臺灣板橋地方法院檢察
    署申請法院裁定准予收押並送臺灣臺北看守所時，其私下將
    該八小包甲基安非他命藏置於塑膠袋中，並棄置於臺灣臺北
    看守所戒護中心前右方樹下，而為臺灣臺北看守所人員所發
    現。
二、案經臺北縣警察局三重分局報告臺灣板橋地方法院檢察署偵
    查起訴。
    理  由
壹、程序方面
    按被告以外之人於審判外之言詞或書面陳述，除法律有規定
    者外，不得作為證據，刑事訴訟法第一百五十九條第一項定
    有明文。又同條第二項亦規定，被告以外之人於偵查中向檢
    察官所為之陳述，除顯有不可信之情況者外，得為證據。又
    按證人依法應具結而未具結，其證言不得作為證據，刑事訴
    訟法第一百五十八條之三亦定有明文。查本件證人曹家榮於
    警詢時之供述，屬本件被告以外之人於審判外之陳述，並無
    刑事訴訟法第一百五十九條之一至第一百五十九條之五之例
    外情形，乃無證據能力，不得為本件之證據。又證人曹家榮
    於偵查中之供述係以被告身分所為，並未依訊問證人程序而
    為訊問，皆未經具結，有各次訊問筆錄可佐，可知均未經踐
    行刑事訴訟法所定訊問證人之程序，依同法第一百五十八條
    之三規定，無證據能力。
貳、實體方面
一、訊據被告甲○○固坦承於八十七年九月一日晚間九時三十五
    分許，在臺北縣三重市○○路九十五巷口，交付甲基安非他
    命予曹家榮，惟矢口否認有何販賣第二級毒品之犯行，並辯
    稱：伊沒有賣安非他命給曹家榮，是他問伊有沒有安非他命
    ，伊說伊沒有，伊也是要跟人家拿，他叫伊跟人家拿，伊跟
    人家拿了後要給他，還沒有給他，伊就被警察抓了，伊是幫
    他跟人家拿的云云。經查：
（一）本案為警方於八十七年九月一日晚間七時三十分許，在臺
      北縣三重市○○路十號八樓之三內，查獲證人曹家榮涉嫌
      施用第二級毒品犯行，並當場起獲其所持有之甲基安非他
      命一包、甲基安非他命一瓶、甲基安非他命殘渣袋一包、
      甲基安非他命吸食器二組，並依證人曹家榮之供詞循線，
      而於同日晚間九時三十五分許，在臺北縣三重市○○路九
      十五巷口查獲被告，並扣得其持有之第二級毒品甲基安非
      他命三包，嗣甲○○經臺灣板橋地方法院檢察署申請法院
      裁定准予收押並送臺灣臺北看守所時，其私下將該八小包
      甲基安非他命藏置於塑膠袋中，並棄置於臺灣臺北看守所
      戒護中心前右方樹下，而遭臺灣臺北看守所人員所發現等
      情，業據證人曹家榮於原審審理時證述屬實，並亦有搜索
      扣押證明筆錄一份、毒品初步鑑驗報告單、臺灣臺北看守
      所八十七年九月十八日（八七）北所傑政字第四七一二號
      函一份、贓證物品清單三份在卷可稽；又於上開時地查獲
      證人曹家榮身上所扣得之甲基安非他命二包（瓶）及被告
      身上扣得之甲基安非他命三包，經臺北縣警察局三重分局
      及法務部調查局鑑定結果，均含有第二級甲基安非他命成
      分，分別淨重０．四公克、一．０二公克，此有臺北縣警
      察局三重分局查獲涉嫌毒品危害防制條例毒品初步鑑驗報
      告單、法務部調查局檢驗通知書各一份存卷可稽，自堪認
      定。
（二）被告雖仍以前詞置辯，惟依證人曹家榮（現更名為曹圳緯
      ）於原審審理時具結證稱：伊於八十七年九月一日晚上七
      點半在伊姊姊之住處即三重市○○路十號八樓之三被查獲
      有吸食安非他命，為警查獲後，伊有主動供述安非他命的
      來源是向甲○○買的，她是朋友介紹的，認識沒有幾天，
      她即說她有在賣安非他命，並有留呼叫器給伊，告訴伊如
      要買，則呼叫她，伊前後向他共買二、三次，一次購買約
      一、二千元，交易地點有在成功路九五巷我姊姊住處，及
      民權東路捷運站出口，九月一日下午跟她買一包，在成功
      路九五巷又跟她買一包，伊回家後被警察先抓，警察才叫
      伊約她出來，在電話中伊只告訴她要買安非他命，並沒有
      告訴她伊要買多少，她一到那裡就被警察抓了等語（見原
      審八十八年六月二十九日訊問筆錄），可見證人曹家榮對
      於其向被告購買毒品之時間、地點及價格等交易細節，均
      有清楚明確之供述；相較於此，反觀被告於警詢時供稱：
      警方於逮捕時間，在伊皮包內取出安非他命三小包，伊準
      備賣給曹家榮二小包（新台幣三千元），一小包自己食用
      ，曹家榮曾經向伊購買安非他命，最後一次是今天上午在
      士林法院前伊以新台幣一千元代價賣一小包給曹家榮，而
      扣得之安非他命三小包，二小包是綽號志成購得，另外一
      包是蔡炳勇與黃伊岑賣給伊的云云，復於臺灣臺北看守所
      接受詢問時卻另稱：八十七年九月一日下午約一、二點伊
      第一次借給曹家榮安非他命約０．三公克，他說會儘快還
      伊，同日下午七、八點他第二次向伊借安非他命時，就被
      三重分局查獲，被查獲時在伊身上查獲安非他命０．九公
      克，嗣於偵訊時翻異其詞，改稱：伊打電話給志成，問他
      有沒有貨，他說有，要伊過去成功路九十五巷口拿，如果
      伊晚一點到的話，他把貨交給黃伊岑，當天是黃伊岑把貨
      交給伊後，在三重市○○路九十五巷口為警查獲，扣得之
      物均為自己要用云云，又原審審理時再辯稱：伊沒有賣安
      非他命給曹家榮，是他問伊有沒有安非他命，伊說伊沒有
      ，伊也是要跟人家拿，他叫伊跟人家拿，伊跟人家拿了後
      要給他，還沒有給他，伊就被警察抓了云云，可知不論被
      告就所持有毒品之來源係向何人取得，或其為何會出現在
      上開查獲地點，抑或其究竟是出借或販賣甲基安非他命予
      證人，其歷次之供述均有前後矛盾之處，如此被告上開之
      辯詞實有疑義，從而，自應以證人曹家榮之前開證述較屬
      可採。
（三）再衡以非法販賣甲基安非他命乃政府嚴格查緝之違法行為
      ，且依毒品危害防制條第四條第二項之規定，販賣第二級
      毒品者，其法定本刑為無期徒刑或七年以上有期徒刑，此
      罪論處之刑事責任甚重，故歷來幾乎所有販賣毒品者被查
      獲後，唯恐被判處重罪，均無不否認其有販賣毒品或有意
      圖販賣而持有毒品之犯行，鮮少有販賣毒品之被告自行坦
      承有販賣毒品者，而以本案而論，被告與證人曹家榮僅係
      認識不久的朋友，並非至親故交，苟無利得，豈會甘冒被
      查緝法辦之風險，平白無端為證人協助其取得毒品，甚至
      無償將毒品轉借予證人之理，此顯已違反一般社會通常之
      經驗法則，此外，第二級毒品甲基安非他命因價格昂貴，
      吸毒者每日所需耗費在吸毒費用之金額自然甚鉅，亦非一
      般常人所能支付，而吸毒者若無正當工作，其吸毒之經濟
      來源除以其他不法方法之犯罪所得外，莫不以販毒所得來
      維持其吸毒之費用，而本案被告既自承有吸毒之惡習，而
      其於八十七年九月二日為警查獲後所採集之尿液確有甲基
      安非他命類陽性反應，有臺北縣衛生局煙毒檢驗成績書一
      份在卷可考（見臺灣板橋地方法院檢察署八十七年度偵字
      第一九三三二號偵查卷第四三頁），以被告當時並無任何
      工作（見前揭偵查卷第八頁警詢筆錄職業欄所載）之情況
      下，若謂本件被告被警查獲持有上開第二級毒品甲基安非
      他命，無販賣毒品之意圖，而僅係供其個人吸食之用，殊
      難置信。
（四）綜上所述，參互印證，本案事證明確，被告販賣第二級毒
      品甲基安非他命之犯行堪予認定，應依法論科。
二、新舊法比較適用
    按刑法前於九十四年二月二日公布修正，且自九十五年七月
    一日施行，修正後刑法第二條第一項規定：「行為後法律有
    變更者，適用行為時之法律。但行為後之法律有利於行為人
    者，適用最有利於行為人之法律。」（刑法第二條第一項固
    經修正，惟其僅係新、舊法之比較適用原則之宣示性指導原
    則，並非實體刑罰法律，自不生行為後法律變更之比較適用
    問題，應逕予適用修正後之此一規定），則就屬於法律變更
    （即犯罪成立要件及其處罰效果之內容作修正或廢止）部分
    ，自應就有利或不利於被告之一切相關情狀，綜合全部結果
    而為比較，以定其應適用之法律，且一經定其應適用之法律
    後，即需整體適用之，不得任意割裂適用（參照最高法院八
    十八年度台上字第二四０四號、八十七年度台非字第四００
    號判決意旨），茲就本案應適用之法條涉及法律變更部分比
    較如下：
（一）、刑法第五十六條於修正時，業經刪除，此雖非直接關乎
        犯罪構成要件之變更，然屬刑罰之重大更迭，對行為人
        之論罪科刑已有變易，並影響法院對行為人刑罰裁判之
        法律效果，故為法律變更之一種，仍應比較新舊法。修
        正前連續犯之性質，通說認為乃該當於數個犯罪構成要
        件，僅立法上，採裁判上一罪主義，於刑法修正後，其
        相類情形，通常屬數罪併罰類型，依本件被告甲○○所
        實施之多次販賣第二級毒品之犯行觀之，依修正前實務
        及通說所見，應認係基於概括犯意所為，依修正前刑法
        第五十六條規定，於科刑上較屬有利。
（二）、修正前刑法第四十七條係規定：「受有期徒刑之執行完
        畢，或受無期徒刑或有期徒刑一部之執行而赦免後，五
        年以內再犯有期徒刑以上之罪者，為累犯，加重本刑至
        二分之一。」；修正後則規定：「受徒刑之執行完畢，
        或一部之執行而赦免後，五年以內故意再犯有期徒刑以
        上之罪者，為累犯，加重本刑至二分之一。第九十八條
        第二項關於因強制工作而免其刑之執行者，於受強制工
        作處分之執行完畢或一部之執行而免除後，五年以內故
        意再犯有期徒刑以上之罪者，以累犯論。」，而被告於
        有期徒刑執行完畢後五年內，再故意犯本件有期徒刑以
        上本案之罪，不論依修正前刑法第四十七條或修正後刑
        法第四十七條第一項之規定，均構成累犯，是修正後之
        規定並非有利於被告。
（三）、綜合上開比較結果，揆諸前開說明，就上開法律應依修
        正後刑法第二條第一項之規定，一體適用修正前之法律
        。
二、查被告行為後，毒品危害防制條例業經修正，並經總統於九
    十二年七月九日公布，定於公布後六個月即九十三年一月九
    日實施，其中關於販賣第二級毒品之構成要件、法定刑度均
    未更動，易言之，新法並無不利被告之情形，依刑法第二條
    第一項前段之規定，自應依現行毒品危害防制條例之規定處
    斷。核被告所為，係犯毒品危害防制條例第四條第二項之販
    賣第二級毒品罪及同條例第四條第六項之販賣第二級毒品未
    遂罪。被告在販賣前後持有甲基安非他命之低度行為，為販
    賣之高度行為所吸收，不另論罪。又其先後販賣第二級毒品
    甲基安非他命既遂與販賣第二級毒品甲基安非他命未遂，時
    間緊接，所犯為構成要件相同之罪，顯係基於概括犯意反覆
    為之，應依修正前刑法第五十六條關於連續犯之規定，論以
    較重之販賣第二級毒品罪，並就其法定刑之有期徒刑部分加
    重其刑（無期徒刑部分依法不得加重）。被告前於八十五年
    間，因違反麻醉藥品管理條例案件，經臺灣士林地方法院以
    八十五年度訴字第三六六號判決判處有期徒刑五月確定；復
    於八十六年間，因違反麻醉藥品管理條例案件，經臺灣彰化
    地方法院以八十六年度員簡字第九九號判決判處有期徒刑六
    月確定，上開二罪接續執行於八十七年一月十六日因縮刑期
    滿執行完畢；又於同年間，因違反麻醉藥品管理條案件，經
    臺灣臺北地方法院以八十六年度易字第二七一八號判決判處
    有期徒刑七月確定，並接續執行上開有期徒刑，於八十七年
    八月十六日執行完畢，被告於有期徒刑執行完畢後，五年內
    再犯本案有期徒刑以上之罪，應依修正前刑法第四十七條關
    於累犯之規定，遞予加重其刑。
三、原審對被告論罪科刑，固非無見，惟查被告於民國八十七年
    八月二十一日涉嫌販賣甲基安非他命事實部分，僅有證人曹
    家榮八十七年九月二日偵訊筆錄陳述佐證，而該筆錄並無證
    據能力，已如前述，是此部份犯罪事實不能證明，原審予以
    論罪，尚有未洽，被告上訴否認有前開事實，為有理由，自
    應由本院撤銷改判。爰審酌被告前有違反麻醉藥品管理條例
    前科，並曾因施用毒品送觀察、勒戒，素行不佳，明知毒品
    對人體身心健康危害之烈，竟連續多次為販賣毒品犯行，足
    以嚴重戕害他人身心，擴大毒品危害範圍，本應嚴懲，以儆
    效尤，且兼衡犯罪後之態度，及其每次交易對象、交易數量
    、所得款項等一切情狀，量處如主文所示之刑，以示警懲。
四、按依毒品危害防制條例第十九條第一項：「犯同條例第四條
    至第九條、第十二條、第十三條或第十四條第一項第二項之
    罪者，其供犯罪所用或因犯罪所得之財物均沒收之，如全部
    或一部不能沒收時，追徵其價額或以其財產抵償之」，係採
    義務沒收主義，故販賣毒品所得之金錢，如能認定確係販賣
    毒品所得之款項，均應宣告沒收，不以當場搜獲扣押者為限
    （最高法院九十三年臺上字第二六七○號判決意旨參照），
    是販賣毒品所用之物或所得之金錢，無論已否扣案，如仍屬
    存在，即應依法沒收。本案被告經認定以各次二千元之代價
    販賣甲基安非他命二次，所得現金共四千元，為被告販賣毒
    品所得之財物，應依毒品危害防制條例第十九條第一項之規
    定宣告沒收，如全部或一部不能沒收時，以被告財產抵償之
    。又扣得被告甲○○所持有透明結晶三包，係甲基安非他命
    （合計淨重一．０二公克），已如前述，該甲基安非他命三
    包既尚未販賣既遂，仍屬被告所有，應依毒品危害防制條例
    第十八條第一項前段之規定，併予沒收銷燬之。至被告於送
    臺灣臺北看守所收押時所查扣之第二級毒品甲基安非他命八
    包（合計淨重四．一五公克），未經檢察官證明與本案經起
    訴之被告販賣毒品犯行有關，而被告辯稱上開毒品八包非伊
    所有，尚難認與本案有所關聯，且應得作為被告他案之證據
    ，自不宜在本案沒收銷燬之。又證人曹家榮經警查獲時所扣
    得其所持有之甲基安非他命一包、甲基安非他命一瓶，既已
    售予證人曹家榮，已屬曹家榮所有，不予沒收銷燬之，另同
    時由證人曹家榮身上起獲之甲基安非他命殘渣袋一包、甲基
    安非他命吸食器二組，亦非屬被告所有，爰不予沒收之諭知
    。
參、不另為無罪諭知部分
一、公訴意旨略以：甲○○於民國八十七年八月二十一日在臺北
    市○○○路捷運站出口處，以每小包安非他命新台幣（下同
    ）二千元之價格，販賣安非他命予曹家榮。嗣經警方於八十
    七年九月一日二十一時三十五分許，在臺北縣三重市○○路
    九十五巷口查獲甲○○，並扣得第二級毒品海洛因三包（淨
    重O．九公克）， 因認被告涉有毒品危害防制條例第四條第
    二項之販賣第二級毒品安非他命罪嫌。
二、按犯罪事實應依證據認定之，無證據不得認定其犯罪事實。
    又不能證明被告犯罪者，應諭知無罪之判決，刑事訴訟法第
    154條第2項、第301條第1項分別定有明文。
三、公訴人認被告涉有上揭犯行，無非係以證人曹家榮證詞憑為
    論罪依據。訊據被告否認八十七年八月二十一日有販賣安非
    他命予曹家榮。辯護人辯稱證人曹家榮於警詢、偵訊中所述
    ，未踐行證人訊問程序而無證據能力等語。
四、本院查：證人曹家榮於偵查中之供述係以被告身分所為，且
    未依訊問證人程序而為之，亦未經具結，依刑事訴訟法第一
    百五十八條之三規定，其證言無證據能力，復查無其他積極
    證據足認被告有此犯行，是檢察官起訴所舉證據，自無從駁
    斥被告於本院審理中陳稱：「八十七年八月二十一日的安非
    他命不是我拿給她的」（見本院九十七年五月二十一日審判
    筆錄第五頁）之所辯，又此部分行為，與前揭論罪科刑部分
    ，有連續犯裁判上一罪之關係，爰不另為無罪之諭知，附此
    敘明。
據上論斷，應依刑事訴訟法第三百六十九條第一項前段、第三百
六十四條、第二百九十九條第一項前段，毒品危害防制條例第四
條第二項、第十八條第一項前段、第十九條第一項，刑法第二條
第一項前段、第十一條前段、修正前第五十六條、修正前第四十
七條，判決如主文。
本案經檢察官周志榮到庭執行職務。
中    華    民    國    97    年    6     月    11    日
                  刑事第九庭審判長法  官  陳貽男
                                  法  官  許宗和
                                  法  官  周盈文
以上正本證明與原本無異。
如不服本判決，應於收受送達後十日內向本院提出上訴書狀，其
未敘述上訴之理由者並得於提起上訴後十日內向本院補提理由書
（均須按他造當事人之人數附繕本）。
                                  書記官  王泰元
中    華    民    國    97    年    6     月    11    日
附錄：本案論罪科刑法條全文
毒品危害防制條例第4條
製造、運輸、販賣第一級毒品者，處死刑或無期徒刑；處無期徒
刑者，得併科新臺幣1 千萬元以下罰金。
製造、運輸、販賣第二級毒品者，處無期徒刑或7 年以上有期徒
刑，得併科新臺幣7 百萬元以下罰金。
製造、運輸、販賣第三級毒品者，處5 年以上有期徒刑，得併科
新臺幣5 百萬元以下罰金。
製造、運輸、販賣第四級毒品者，處3 年以上10年以下有期徒刑
，得併科新臺幣3 百萬元以下罰金。
製造、運輸、販賣專供製造或施用毒品之器具者，處1 年以上7
年以下有期徒刑，得併科新臺幣1 百萬元以下罰金。


司法院資訊處製作；財團法人民間司法改革基金會備份。
